臺灣雲林地方法院刑事判決　　　　　　 95年度簡上緝字第1號
上　訴　人　臺灣雲林地方法院檢察署檢察官
被　　　告　甲○○
　　　　　　　　　　國民
上列被告因侵占案件，上訴人不服本院中華民國94年03月28日94
年度虎簡字第129 號刑事簡易判決（聲請簡易判決處刑書案號：
94年度偵字第62號），提起上訴，檢察官並當庭擴張犯罪事實（
臺中地方法院檢察署移送併辦案號：94年度偵字第7014號），本
院第二審合議庭判決如下：
    主  文
原判決撤銷。
甲○○連續意圖為自己不法之所有，而侵占自己持有他人之物，
處有期徒刑陸月，如易科罰金，以銀元佰元即新臺幣玖佰元折
算壹日。
    事實及理由
一、犯罪事實：
    甲○○經營茶葉生意而需駕駛車輛四處兜售，惟無資力購車
    ，竟基於意圖為自己不法所有之概括犯意，連續為下列侵占
    行為：
(一)、於民國93年01月28日，至臺中市○區○○路723 號1 樓鄭淑
    鈴所經營之進億小客車租賃有限公司（以下稱進億公司），
    承租車號HH-5739 號自小客車1 部，約明租期自93年01月28
    日起至93年02月02日止，租金每日新臺幣（下同）1,200 元
    。詎甲○○取得該車後，於93年02月02日應行交還車輛之日
    ，因沒錢續租該車，又需使用車輛營生，竟不返還，將該車
    侵占入己，供己使用。
(二)、又於93年10月11日，至雲林縣虎尾鎮○○路562 號丙○○所
    經營之東山小客車租賃行，向丙○○承租車號II-2668 號自
    小客車1 部，約明租期自93年10月11日起至93年10月13日止
    ，租金每日1,700 元，屆期無力續租，又拒不歸還，將該車
    侵占入己，迄94年03月08日，經警緝獲後，始將上開車輛交
    還丙○○。
二、認定犯罪事實所憑之證據及理由：
(一)、證據能力部分：
    被告甲○○對於檢察官所舉書面供述證據之證據能力，於審
    判程序同意作為證據，本院審酌該等書面作成時之情況，認
    為適當，依刑事訴訟法第159 條之5 第1項 之規定，認有證
    據能力。
(二)、證明力部分：
１、告訴人進億公司代表人鄭淑鈴於警詢之陳述筆錄（見臺中地
    方法院檢察署94年度偵字第5429號卷第3 頁至第4 頁）。證
    明：被告於93年01月28日上午11時50分，至進億公司，租賃
    車號HH-5739 號豐田牌自小客車1 部，約定租期5 天，1 天
    租金1,200 元，被告應於93年02月02日上午11時50分歸還車
    輛，惟被告迄今均未歸還或續租，而將上開車輛侵占入己。
    其曾多次依被告所提供之電話聯繫未果，於93年03月22日寄
    發存證信函催告被告歸還車輛亦無下文等被告承租車輛後，
    即將之侵占入己之經過情形。
２、進億公司刑事告訴狀1 份（見臺中地方法院檢察署93年度發
    查字第3267號卷第3 頁至第4 頁）。證明：被告向進億公司
    承租上開車輛後，加以侵占入己，進億公司催討不成，對被
    告上開犯行向偵查機關提出告訴。
３、車輛出租約定書影本1 份（見臺中地方法院檢察署93年度發
    查字第3267號卷第6 頁）。證明：被告於93年01月28日向進
    億公司租用上開車輛，每日租金1,200 元，租期至93年02月
    02日屆滿。
４、存證信函1 份（見臺中地方法院檢察署93年度發查字第3267
    號卷第7 頁）。證明：進億公司以存證信函催告被告返還所
    租賃之車輛。
５、車號查詢車籍資料（見臺中地方法院檢察署93年度發查字第
    3267號卷第8 頁）。證明：車號HH-5739 號自小客車為進億
    公司所有。
６、告訴人丙○○於警詢及檢察官面前之陳述筆錄（見警卷第1
    頁至第2 頁、雲林地方法院檢察署94年度偵緝字第62號卷第
    15頁至第16頁）。證明：其為址設雲林縣虎尾鎮○○路562
    號「東山小客車租賃行」負責人，被告於93年10月11日上午
    09時35分許，至其租車行向其承租車號II-2668 號小客車1
    部，約定租期至93年10月13日上午09時35分止，每日租金1,
    700 元，並先支付部分款項3,000 元，餘款則迄今未付。被
    告於租期屆至時並未繼續支付租金，亦未將承租車輛交還，
    而占為己有，並逃匿無蹤，被告嗣為警緝獲後，始將承租車
    輛歸還等有關被告侵占丙○○車輛之經過情形。
７、租車契約書影本1 紙（見警卷第4 頁）。證明：被告於93年
    10月11日向丙○○承租車輛，並定有契約。
８、被告於檢察官面前之供述筆錄（見雲林地方法院檢察署94年
    度偵緝字第62號卷第17頁至第18頁）。證明：其於93年10月
    11日向丙○○承租車號II-2668 號小客車，並預付部分租金
    3,000 元後，於租期屆滿時因經濟困難無力續繳租金，亦未
    歸還車輛等情。
９、被告於本院審理時，對於侵占丙○○自小客車之犯行坦白承
    認。對於侵占進億公司自小客車之犯行，雖表示認罪，惟仍
    辯稱其於租約到期後，曾打電話向進億公司表示有意續租該
    車，進億公司亦同意日後還車時再結算續租租金，惟其事後
    未支付租金，因該車於租用1 個月後，在中山高速公路大林
    交流道損壞無法行駛，其乃委請拖吊車將該車拖吊回進億公
    司返還，應無侵占之犯行，並請求查明南方拖吊車公司曾為
    其拖吊車輛歸還進億公司及該車目前下落云云。惟查被告自
    93年01月28日起向進億公司租用車號HH-5739 號自小客車迄
    93年02月02日止租期共計5 天，租金每日1,200 元，被告僅
    支付承租5 日之租金一節，業據進億公司負責人鄭淑鈴於警
    詢及檢察官面前陳述明確，復有被告與進億公司訂立之車輛
    出租約定書在卷可憑，被告於本院審理時亦自承僅支付5 天
    租金，是被告向進億公司承租該車之租期為5 天，應堪認定
    。至被告稱辯稱5 日租期屆滿後，曾打電話向進億公司續租
    ，不惟與進億公司指訴情節有間，亦與其所訂上開車輛出租
    約定書之記載不符，被告又供承續租並未給付租金，是其上
    開所辯，應非事實。另被告於租約到期後仍繼續占有使用該
    車且迄未支付租金，為被告所是認，被告又無法證明進億公
    司曾同意其繼續租用，已如前述，茍被告繼續使用該車並無
    侵占之犯意，應於該車損壞後委由拖吊車將該車拖吊至進億
    公司返還時，確認該車是否已交由進億公司收受，並與進億
    公司結算租金為是，豈有至今已近2 年時間，對於係委請何
    人拖吊該車，該車是否交還進億公司等情不聞不問，亦未支
    付續租租金，迨本案審理時始表示已託人打聽何人為其拖吊
    ，並請求查明拖吊之人何以未將車輛返還進億公司之理，則
    被告是否曾委請拖吊車將租用車輛返還進億公司實有可疑，
    且被告於租約逾期後，仍繼續使用租用之車輛，又未支付租
    金，侵占犯行已臻明確，縱其確實曾於車輛損壞後委請拖吊
    車將該車歸還進億公司，亦無礙於其侵占罪刑之成立，被告
    辯稱其事後曾歸還車輛並無侵占犯意，要無可取。本件被告
    侵占進億公司車輛之犯行事證已明，其請求調查曾委託南方
    拖吊車公司將車輛交還進億公司及該車目前所在，以證明其
    無侵占犯意，即無必要。
１０、本件事證明確，被告侵占丙○○及進億公司自小客車之犯行
    均堪認定。
三、論罪科刑之理由：
(一)、行為後法律有變更者，適用行為時之法律。但行為後之法律
    有利於行為人者，適用最有利於行為人之法律，現行刑法第
    2 條第1 項定有明文。被告行為後，刑法業於94年01月07日
    修正，於94年02月02日公布，並於95年07月01日施行，是本
    件被告行為後，法律已有變更。又參酌最高法院95年05月23
    日第8 次刑事庭會議決議，現行刑法第2 條第1 項之規定，
    係規範行為後法律變更所生新舊法律比較適用之準據法，於
    新刑法施行後，應適用新刑法第2 條第1 項之規定，本於統
    一性及整體性原則，綜其全部罪刑之結果，為「從舊從輕」
    之比較。本案關於新舊法比較及法律之適用，均詳如附表所
    示。
(二)、核被告所為，係犯刑法第335 條第1 項之侵占罪。被告先後
    2 次侵占犯行，時間緊接，觸犯犯罪構成要件相同之罪名，
    顯係基於概括犯意反覆為之，均應依修正前刑法第56條連續
    犯規定論以一侵占罪，並加重其刑，有關連續犯之新舊法適
    用問題，詳如附表所示。
(三)、檢察官聲請簡易判決處刑書之犯罪事實雖未敘及被告有如公
    訴檢察官當庭擴張犯罪事實所載之犯行（即移送併辦部分）
    ，然被告該部分犯罪事實（即犯罪事實(一)部分）與聲請簡易
    判決處刑部分之犯罪事實（即犯罪事實(二)部分），有連續犯
    之裁判上一罪關係，應為起訴效力所及，本院自應併予審理
    ，附此敘明。
(四)、爰審酌被告前有妨害風化、賭博等犯罪前科，有臺灣高等法
    院被告前案紀錄表在卷可稽，素行尚非良好，被告向進億公
    司承租之車輛，迄今尚未返還，又未支付租金，被告向丙○
    ○承租之車輛，雖於為警緝獲後返還，然使用期間亦長達近
    4 個月，被告犯罪情節及所生損害均不輕，惟被告犯後坦承
    犯行，態度良好，為小學畢業，教育程度不高，智濾淺薄，
    已離婚，獨自居住，無正當工作及固定收入等一切情狀，量
    處如主文所示之刑，並依修正前刑法第41條第1 項前段規定
    諭知易科罰金之折算標準，有關易科罰金之新舊法適用問題
    ，亦詳如附表所示。
四、撤銷改判之理由：
    原審因認被告罪證明確，而予論科，固屬有據，惟(一)被告另
    有侵占告訴人進億公司車輛之犯行，原審未及審酌檢察官嗣
    後移送併辦部分，尚有未合，以及(二)刑法業經修正施行，原
    審未及比較新舊法，亦有未當，檢察官上訴指摘原審法院就
    移送併辦部分，未及斟酌，難認允當，其上訴為有理由，應
    由本院管轄之第二審合議庭予以撤銷，並自為判決。
五、應適用之法律：
(一)、刑事訴訟法第455 條之1 第1 項、第3 項、第369 條第1 項
    前段、第364 條、第299 條第1 項前段。
(二)、刑法第2 條第1 項前段、第56條（修正前）、第335 條第1
    項、第41條第1 項前段（修正前），罰金罰鍰提高標準條例
    第1 條前段、第2 條（刪除前）。
本案經檢察官乙○○到庭執行職務。
中　　華　　民　　國　　96　　年　　1 　　月　　31　　日
                  刑事第四庭    審判長法  官  吳福森
                                      法  官  曾鴻文
                                      法  官  李秋瑩
附表
┌────────┬────────┬────────┬────────┐
│法        條    │修正前規定      │修正後規定      │新舊法之適用    │
├────────┼────────┼────────┼────────┤
│刑法第335 條第1 │罰金罰鍰提高標準│刑法施行法第1 條│(一)適用舊法。    │
│項法定刑關於罰金│條例第1 條前段之│之1 規定：「中華│(二)本件被告所犯刑│
│部分：罰金罰鍰提│規定：「依法律應│民國94年01月07日│法第335 條第1 項│
│高標準條例第1 條│處罰金、罰鍰者，│刑法修正施行後，│之罪法定刑有罰金│
│前段、現行法規所│就其原定數額得提│刑法分則編未修正│刑（銀元1,000 元│
│定貨幣單位折算新│高為2 倍至10倍。│之條文定有罰金者│以下），且為刑法│
│臺幣條例第2 條、│」              │，自94年01月07日│分則編未修正之條│
│刑法第33條第5 款│現行法規所定貨幣│刑法修正施行後，│文而定有罰金刑者│
│                │單位折算新臺幣條│就其所定數額提高│，於刑法施行法第│
│                │例第2 條規定：「│為30倍，但72年06│1條 之1 修正增訂│
│                │現行法規所定金額│月26日到94年01月│前，其貨幣單位為│
│                │之貨幣單位為圓、│07日新增或修正之│銀元，是被告所犯│
│                │銀元或元者，以新│條文，就其所定數│刑法第335 條第1 │
│                │臺幣元之3 倍折算│額提高為3 倍。」│項之罪，法定刑罰│
│                │之。」          │刑法第33條第5 款│金部分，依修正後│
│                │刑法第33條第5 款│規定：「罰金：新│刑法施行法第1 條│
│                │規定：「罰金：1 │臺幣1,000 元以上│之1 、修正後刑法│
│                │元以上。」      │，以百元計算之。│第33條第5 款之規│
│                │                │」              │定，所得科處之最│
│                │                │                │高額為新臺幣30,0│
│                │                │                │00元，最低額為新│
│                │                │                │臺幣1,000 元，惟│
│                │                │                │依被告行為時之罰│
│                │                │                │金罰鍰提高標準條│
│                │                │                │例第1 條前段、修│
│                │                │                │正前刑法第33條第│
│                │                │                │5 款罰金刑之提高│
│                │                │                │標準，於適用罰金│
│                │                │                │罰鍰提高標準條例│
│                │                │                │第1 條前段及現行│
│                │                │                │法規所定貨幣單位│
│                │                │                │折算新臺幣條例第│
│                │                │                │2 條規定換算為新│
│                │                │                │臺幣時，最高額雖│
│                │                │                │與新法相同，然最│
│                │                │                │低額僅新臺幣3 元│
│                │                │                │。比較修正前後之│
│                │                │                │刑法法律，修正後│
│                │                │                │刑法第33條第5 款│
│                │                │                │規定對被告並非較│
│                │                │                │為有利，依刑法第│
│                │                │                │2 條第1 項前段規│
│                │                │                │定，應適用修正前│
│                │                │                │刑法第33條第5 款│
│                │                │                │規定。          │
├────────┼────────┼────────┼────────┤
│刑法第56條      │連續數行為而犯同│已刪除。        │(一)適用舊法。    │
│連續犯          │一罪名者，以一罪│                │(二)被告於本案係基│
│                │論。但得加重其刑│                │於概括犯意連續侵│
│                │至二分一。      │                │占，依修正前刑法│
│                │                │                │第56條規定，應以│
│                │                │                │一罪論，並加重其│
│                │                │                │刑，於適用新法時│
│                │                │                │應分論併罰，修正│
│                │                │                │後刑法之規定並非│
│                │                │                │較有利於被告，依│
│                │                │                │刑法第2 條第1 項│
│                │                │                │前段規定，仍應適│
│                │                │                │用修正前刑法第56│
│                │                │                │條規定。        │
├────────┼────────┼────────┼────────┤
│刑法第41條第1 項│刑法第41條第1 項│刑法第41條第1 項│(一)適用舊法。    │
│前段易科罰金部分│前段規定：「犯最│前段規定：「犯最│(二)本件被告行為時│
│                │重本刑為5 年以下│重本刑為5 年以下│之易科罰金折算標│
│                │有期徒刑以下之刑│有期徒刑以下之刑│準，應以銀元100 │
│                │之罪，而受6 個月│之罪，而受6 個月│元至300 元折算為│
│                │以下有期徒刑或拘│以下有期徒刑或拘│1 日，經依現行法│
│                │役之宣告，因身體│役之宣告者，得以│規所定貨幣單位折│
│                │、教育、職業、家│新臺幣1,000 元、│算新臺幣條例第2 │
│                │庭之關係或其他正│2,000 元或3,000 │條規定換算為新臺│
│                │當事由，執行顯有│元折算1 日，易科│幣後，應以新臺幣│
│                │困難者，得以1 元│罰金。」        │300 元至900 元折│
│                │以上3 元以下折算│                │算為1 日，修正後│
│                │1日 ，易科罰金。│                │則以新臺幣1,000 │
│                │」罰金罰鍰提高標│                │元、2,000 元3,0 │
│                │準條例第2 條（已│                │00元折算1 日，修│
│                │刪除）規定：「依│                │正後刑法第41條第│
│                │刑法第41條易科罰│                │1 項前段規定，並│
│                │金或第42條第2 項│                │非較有利於被告，│
│                │易服勞役者，均就│                │依刑法第2 條第1 │
│                │其原定數額提高為│                │項前段規定，適用│
│                │100 倍折算1日 ；│                │行為時法律即修正│
│                │法律所定罰金數額│                │前刑法第41條第1 │
│                │未依本條例提高倍│                │項前段及罰金罰鍰│
│                │數，或其處罰法條│                │提高標準條例第2 │
│                │無罰金刑之規定者│                │條規定，定其易科│
│                │，亦同。」      │                │罰金之折算標準。│
├────────┴────────┴────────┴────────┤
│綜合比較結果：本件被告之犯行，適用修正前刑法第33條第5 款、第56條、第41│
│條第1 項前段規定，對被告較為有利，綜合全部罪刑之比較，應以舊法較有利於│
│被告，故本案應一體適用舊刑法。                                        │
└───────────────────────────────────┘
以上正本證明與原本無異。
不得上訴。
                                      書記官　邱明通
中　　華　　民　　國　　96　　年　　1 　　月　　31　　日
附錄本案論罪科刑法條全文：
中華民國刑法第335條
意圖為自己或第三人不法之所有，而侵占自己持有他人之物者，
處 5 年以下有期徒刑、拘役或科或併科 1 千元以下罰金。
前項之未遂犯罰之。
